【裁判字號】    95,上訴,2203
【裁判日期】    950829
【裁判案由】    妨害自由
【裁判全文】
臺灣高等法院刑事判決                95年度上訴字第2203號
上訴人  丙○○
即被告
                （另案於台灣桃園監獄執行中）
上列上訴人即被告因妨害自由等案件，不服台灣桃園地方法院，
94年度訴字第993號，中華民國95年5月3日第一審判決（起訴
案號：台灣桃園地方法院檢察署93年度偵字第17035號），提起
上訴，本院判決如下：
    主  文
原判決關於妨害自由部分撤銷。
丙○○共同私行拘禁，累犯，處有期徒刑捌月。
    事  實
一、丙○○前於民國91年間，因違反毒品危害防制條例、傷害等
    案件，經原審法院分別判處有期徒刑7月、3月，並定應行刑
    為有期徒刑8月確定，甫於93年1月16日縮刑期滿執行完畢，
    竟仍不知警惕。因葉淑美（經原審以94年度訴字第1282號判
    決判處有期徒刑8月，上訴本院，經駁回上訴，現上訴最高
    法院審理中）與甲○○間有金錢借貸糾紛，甲○○並避不見
    面，葉淑美於93年10月初經由丙○○（葉淑美之小叔）告知
    甲○○下落後，葉淑美為要求甲○○還錢，即與丙○○及陳
    易伶（通緝中）共同基於妨害自由之犯意聯絡，推由丙○○
    、陳易伶於93年10月12日凌晨3時許，駕駛車牌號碼不詳之
    自用小客車，前往桃園縣八德市霄裡里營盤7-15號前，強押
    甲○○及其配偶乙○○上車，並載往葉淑美位在桃園縣八德
    市○○路493巷65弄27號住處3樓拘禁。迨同日下午1時30分
    許，甲○○、乙○○趁葉淑美看管鬆懈之際趁隙逃離，旋為
    葉淑美等人發覺，葉淑美乃與丙○○、陳易伶及陳志彥（未
    據起訴）共同駕車追躡至桃園縣八德市霄裡里營盤7-15號地
    下室尋獲甲○○等，經葉淑美要求甲○○、乙○○上車遭拒
    後，丙○○、陳志彥竟分持滅火器、木棒等物毆打甲○○成
    傷（傷害部分經原審判決公訴不受理確定在案），丙○○、
    葉淑美、陳易伶復承上開共同私行拘禁人之犯意，並與陳志
    彥基於私行拘禁之犯意聯絡，再度強押甲○○、乙○○上車
    ，由丙○○駕駛車輛，陳志彥坐於副駕駛座，又為防止甲○○、乙○○逃跑，復令其等2人坐於車輛後座中間位置，葉
    淑美及陳易伶則坐於後座兩側看守監視，而將甲○○、乙○○載至葉淑美上開住處3樓私行拘禁。嗣於93年10月13日晚
    間，甲○○向葉淑美等人佯稱欲外出借錢償還欠款，並將乙○○留在該處為質，始得順利離開。甲○○於離去後隨即報
    警，於同日晚間11時22分帶同警方在上址救出乙○○，乙○○始獲釋放，並當場查獲葉淑美。
二、案經桃園縣政府警察局平鎮分局報告臺灣桃園地方法院檢察
    署檢察官偵查起訴。
    理  由
一、訊之上訴人即被告丙○○雖坦承因葉淑美與甲○○間有金錢
    借貸糾紛，為使甲○○返還欠款，而於93年10月12日下午1
    時30分許，駕車搭載葉淑美、陳志彥、陳易伶前往桃園縣八
    德市霄裡里營盤7-15號找甲○○、乙○○，並於毆打甲○○
    後，將甲○○、乙○○載至葉淑美位在桃園縣八德市○○路
    493巷65弄27號住處3樓等情不諱，惟矢口否認有何私行拘禁
    人之犯行，辯稱：甲○○、乙○○本來就住在葉淑美上開住
    處，2人乃自願與其前往葉淑美住處，其並未限制甲○○、
    乙○○之行動自由，更無先後2次強押甲○○、乙○○至葉
    淑美住處之行為云云。惟查：
（一）關於被告與葉淑美、陳易伶、陳志彥等人，如何強押甲○○、乙○○上車，將之拘禁在桃園縣八德市○○路493巷
      65弄27號3樓，並要求甲○○還錢之過程，業據被害人甲○○於警詢、檢察官偵訊（甲○○業已到庭作證，惟與其
      於警詢、檢察官偵訊時所為證詞不符，因前者具有較為可
      信之特別情況，具有證據能力，此部分詳如後述）及乙○○於警詢時證述（乙○○另案通緝中，所在不明而傳喚不
      到，警詢時之證述有證據能力）甚詳。甲○○斯時之指訴
      略以：其與葉淑美有金錢糾紛，於93年10月12日凌晨3時
      許，在桃園縣八德市霄裡里營盤7-15號前，因被告女友陳
      易伶強拉乙○○上車，其只好接著上車，被告將車開到葉
      淑美位在桃園縣八德市○○路493巷65弄27號住處，並把
      其與乙○○關在3樓房間，當天下午1時30分許，其等2人
      趁機逃跑至桃園縣八德市霄裡里營盤7-15號地下室躲藏，
      又被葉淑美及被告找到，其等不願回去，被告及陳志彥即
      拿滅火器、木棒對其毆打，並強押2人到葉淑美上開住處
      拘禁，後來其以借錢為由始得逃離上址等語，並於初次警
      詢時，央求警員速將其妻乙○○救出（見偵查卷第38、12
      0頁）。乙○○則稱：93年10月12日凌晨3時許，被告和陳
      易伶在桃園縣八德市霄裡里營盤7-15號前，要其與甲○○
      上車，其等不肯上車，陳易伶就強拉其上車，甲○○沒辦
      法，只好跟著上車，2人被載到葉淑美住處，關在3樓房間
      ，當天下午1時30分許，2人趁機逃跑，但又在桃園縣八德
      市霄裡里營盤7-15號地下室為被告、葉淑美、陳易伶及綽
      號「阿彥」之男子（即陳志彥）找到，因2人不願意回去
      ，被告及「阿彥」即對甲○○拳打腳踢，2人又被強行拉
      上車，載至葉淑美住處關在3樓房間等語（見偵查卷第41
      、42頁）。2人指述之案發情節非僅相互吻合，內容亦甚
      為具體明確，並與被告自承毆打甲○○之情節相符。參以
      證人即本案承辦警員黃群臺於原審另案審理葉淑美妨害自
      由案件（即原審94年度訴字第1282號刑事案件，以下簡稱
      另案）時，亦到庭證稱：甲○○到平鎮分局報案時，說葉
      淑美及被告等人對其及乙○○妨害自由，警方由甲○○帶
      同到葉淑美住處時，乙○○是在3樓房間，乙○○當時說
      其是被強行押走，關在別人家裡，看到警察到時，乙○○
      的神色可以形容是很高興見到警察來救助她，至甲○○在
      警詢中，則未提及住在被告家中，僅提及曾經逃脫1次，
      但是為被告等人找到，後來是假藉要外出借錢，才得以離
      開等語詳實（見原審卷第124頁至第127頁）。其所證述之
      查獲過程，核與甲○○、乙○○前開警、偵訊時指述均相
      符，且前後互相連貫，益證甲○○於事發初始，在警詢、
      偵查中所陳稱之情節，始為真實可採。被告上開所辯，洵
      屬卸責之詞，不足採信。
（二）甲○○於葉淑美另案審理時，雖到庭證稱：其係自願與被
      告到葉淑美住處，且在桃園縣八德市霄裡里營盤7-15 號
      地下室遭被告、陳志彥毆打後，也是其請被告順道載其與
      乙○○回葉淑美家拿東西，乙○○則是因為和其吵架，所
      以才自願留在那邊云云（見原審94訴1282號影卷第94至96
      頁），並稱：其本來是住在葉淑美家，但後來因為相處不
      愉快，所以才要走，被打則是因另起口角，而會在被打後
      再回葉淑美住處，則是要回去拿東西云云（見原審卷第13
      0、131頁）；又於原審審理時證稱：93年10月12日凌晨，
      因為跟葉淑美間之財務糾紛，在桃園縣八德市霄裡里盤營
      7- 15號前遭被告打，之後其請被告順便載其去葉淑美家
      ，確實是要回去拿東西，其與乙○○並未被限制行動，可
      以自由離去葉淑美住處，至於當天其離去後前往警局報案
      ，是因為被告等人都在吸毒，要報警把他們通通抓起來，
      並不是要去救其太太的云云（見原審卷第141、143、144
      頁），而為有利被告之供述。然非僅3次證述之情節均有
      所出入，倘其願意留在葉淑美處，第2次返回該處前，又
      何以遭到被告毆打？而所稱報警是因為被告等人皆施用毒
      品，與其妻乙○○是否遭拘禁無關云云，亦與常情有違。
      雖甲○○事後表示，因其警詢時有吃安眠藥，所以不知當
      時所述內容為何（見原審卷第142頁），但其於事後檢察
      官訊問時，仍為相同證詞，已如前述，而該次偵訊時間為
      94年4月18日，距警詢時相隔月餘，且其於原審另案審理
      時，仍一再證稱當時以為其太太乙○○被押，才會報警處
      理等語（見原審卷第130、131頁），於原審就93年10月12
      日下午1時30分許搭車時座位之位置，亦描述詳實（見原
      審卷第147頁），所述均與警詢時之指訴相符，足認其於
      警詢時所證，並無意識不清之情況，此部分所述與實情不
      符。況證人甲○○於94年4月18日偵訊時，即已明白告訴
      檢察官：不願意具結作證，因為怕被報復等語（見偵查卷
      第120頁），佐以證人甲○○在原審訊問時，因其另案在
      押於臺灣桃園看守所，而與另案在監執行之被告丙○○同
      時提入庭內等情，有本院被告前案紀錄表各1份在卷可稽
      ，堪認證人甲○○在警詢、檢察官偵訊中所述之情節，因
      離事發之時間最近，受他人不當干預或評估利弊後始為陳
      述之可能性較低，當較原審審理時證述之情節為真實可採
      ，其在原審審理時之前揭證詞，則屬迴護之詞，無從據為
      有利被告之認定。至共犯葉淑美雖亦否認與被告共犯上開
      妨害自由之犯行（見另案影卷），葉淑美之子蕭羽宏於警
      詢、檢察官訊問時，供稱其僅見到甲○○身上有傷，但行
      動並無遭到限制（見偵查卷第14、59、60頁），葉淑美之
      女蕭逸雲亦於警詢、檢察官詢問時，表示甲○○、乙○○
      是因走投無路自願住在葉淑美住處，期間甲○○還可以外
      出買菸，並無遭到限制行動（見偵查卷第19、61、62頁）
      云云，但據員警即證人黃群臺於葉淑美妨害自由一案結證
      稱當時（即伊等前往救援乙○○時）被告（指葉淑美）正
      要搬家（見原審卷第128頁），則甲○○、乙○○何能住
      在被告家。其等所述，非僅與上開事證不符，且葉淑美甫
      因本案犯行，經原審判處有期徒刑8月，經本院駁回上訴
      在案，有原審94年度訴字第1282號刑事判決1份在卷可稽
      （見原審卷第157至159頁本院判決見本院卷），蕭羽宏、
      蕭逸雲為上開供述時，亦被列為共犯，僅事後因罪證不足
      ，而經檢察官為不起訴處分在案，有臺灣桃園地方法院檢
      察署檢察官94年度偵緝字第503、505、525號不起訴處分
      書1份附卷可考（見原審卷第62、63頁），其等與被告既
      有利害關係，所述應屬避究之詞，亦難採為有利被告之證
      據。
（三）被告聲請訊問葉淑美以證明其未妨害自由一節，因事實已
      明，核無必要。
   綜上所述，本案事證明確，被告犯行堪以認定，應依法論科。
二、按刑法第302 條第1 項所謂其他非法方法剝奪人之行動自由
    ，係對於同條項私行拘禁之補充規定，上訴人將人私行拘禁
    ，同條項既有明文，按之主要規定優於補充規定原則，自不
    應宣告補充規定之罪名（最高法院30年上字第1693號判例意
    旨參照）。本案被告丙○○前後2次強押被害人甲○○、乙○○上車並載往葉淑美住處之犯行，均先剝奪被害人甲○○
    、乙○○之行動自由，隨即將2人拘禁於葉淑美住處，且前
    後2次拘禁之時間各長達10餘小時，顯然係由觸犯補充性規
    定，進而觸犯主要性規定，揆諸前開判例意旨，僅論以私行
    拘禁罪為已足，不再宣告補充規定之罪名，而其前後2次拘
    禁，係為達使被害人等還債之目的，被害人等被拘禁期間雖
    趁機逃出，旋又被押回原處，其後次之犯行，應認係接續前
    次犯行，以達還債之目的，只能論以一罪。核被告丙○○所
    為，係犯刑法第302條第1項之私行拘禁罪。被告就上開私行
    拘禁之犯行，與葉淑美、陳易伶、陳志彥間，有犯意聯絡及
    行為分擔，均應論以共同正犯。被告以一剝奪他人行動自由
    之行為，同時侵害甲○○、乙○○2人之人身自由法益，為
    同種想像競合，應依刑法第55條規定，從刑法第302條第1項
    之私行拘禁罪一罪處斷。被告前於91年間，因違反毒品危害
    防制條例、傷害等案件，經本院分別判處有期徒刑7月、3月
    ，並定應行刑為有期徒刑8月確定，甫於93年1月16日縮刑期
    滿執行完畢一節，有本院被告前案紀錄表1紙在卷足憑，被
    告於有期徒刑執行完畢後，5年內再犯本件有期徒刑以上之
    罪，為累犯，應依刑法第47條之規定加重其刑（本件被告係
    於五年以內再故意犯本件有期徒刑以上之罪，不論依修正前
    之刑法第47條，或修正後之刑法第47條第1項之規定，均構
    成累犯，對被告而言並無有利或不利之情形，自不生新舊法
    比較之問題，應逕依修正前之刑法第47條，論以累犯，並加
    重其刑）。原審據以論科，固非無見。惟查被告與葉淑美等
    人，係因被害人欠債不還，才以私行拘禁被害人之行動自由
    ，以達償還債務之目的，被害人被拘禁期間，雖曾利用機會
    逃離拘所，但旋被押回，其再次之拘禁，仍在被告同一犯罪
    目的範圍內，其先後之拘禁行為，均係侵害同一法益，在刑
    法評價上，以視為數個舉動之接續進行，合為包括之一行為
    予以評價，較為合理，應認係接續犯，而為包括之一罪（最
    高法院86年台上字第3295號判例意旨參照）。原審認係連續
    犯，自有可議，被告上訴意旨否認犯罪，雖未指摘及此，但
    原判決關於妨害自由部分，既有如上之可議，自應將原判決
    關於此部分撤銷改判。爰審酌被告以非法方式追討款項，對
    社會治安造成相當程度之危害，且事後猶虛詞掩飾犯行，及
    對被害人等造成之危害程度（被害人唯恐其報復）等一切情
    狀，量處有期徒刑8月，以示懲儆。
據上論斷，應依刑事訴訟法第369條第1項前段、第364條、第299
條第1項前段，刑法第28條、第302條第1項、第55條、第47條，
罰金罰鍰提高標準條例第1條前段，判決如主文。
本案經檢察官林秀濤到庭執行職務。
中    華    民    國    95    年    8     月    29    日
                  刑事第六庭    審判長法  官  林堭儀
                                      法  官  王炳梁
                                      法  官  莊謙崇
以上正本證明與原本無異。
如不服本判決，應於收受送達後十日內向本院提出上訴書狀，其
未敘述上訴之理由者並得於提起上訴後十日內向本院補提理由書
（均須按他造當事人之人數附繕本）。
                                      書記官  林旻弘
中    華    民    國    95    年    8     月    29    日
附錄：本案論罪科刑法條全文
刑法第302條第1項
私行拘禁或以其他非法方法，剝奪人之行動自由者，處5年以下
有期徒刑、拘役或3百元以下罰金。
因而致人於死者，處無期徒刑或7年以上有期徒刑，致重傷者，
處3年以上十年以下有期徒刑。
第1項之未遂犯罰之。


司法院資訊處製作；財團法人民間司法改革基金會備份。
